【裁判字號】    94,上易,996
【裁判日期】    950329
【裁判案由】    返還不當得利
【裁判全文】
臺灣高等法院民事判決                 94年度上易字第996號
上  訴  人  乙○○
訴訟代理人  黃珊珊律師
            吳鴻淵律師
被  上訴人  台北市政府財政局
法定代理人  甲○○
訴訟代理人  張世興律師
上列當事人間請求返還不當得利事件，上訴人對於中華民國94年
11月 9日臺灣臺北地方法院94年度訴字第1255號第一審判決提起
上訴，經本院於95年3月15日言詞辯論終結，判決如下：
    主      文
上訴駁回。
第二審訴訟費用由上訴人負擔。
     事實及理由
一、被上訴人起訴主張：坐落台北市○○區○○段4小段444地號
    土地 (下稱系爭土地），為台北市所有，由被上訴人管理，
    上訴人前向被上訴人承租系爭土地9l平方公尺，租期自81年
    2月1日至84年 1月31日，上開租約到期後，上訴人未再續約
    ，被上訴人於85年10月間曾去函告知上訴人請於85年11月20
    日繳清積欠83年1月至6月及84年1月之租金144,025元及自84
    年2月至85年9月止之不當得利為448,940元，並於92年10 月
    1日通知上訴人近五年間即87年9月1日起至92年8月31日止之
    使用補償金共0000000元 」。惟上訴人均未依前函辦理繳清
    積欠租金及不當得利補償金，其自租期屆滿後即屬無權占有
    ，屢經催討，均未返還。上訴人占用系爭土地之面積為9l平
    方公尺，每平方公尺土地公告現值為新台幣 (下同)154,000
    元，占用土地價值高達1,414,000元 。且系爭土地坐落於中
    山區最繁華之商業區○○○路公車行經，鄰近雙連、中山捷
    運站，交通甚為便利。此外，該街道與鄰近有晶華酒店、銀
    行、馬偕醫院、及各式商店等，商業發達、交通便利、生活
    機能甚佳。上訴人無權占用系爭土地，而受有相當於租金之
    不當得利，使被上訴人受有損害，被上訴人自得依民法第17
    9 條之規定，請求上訴人給付如原判決附表所示相當於租金
    之不當得利共計1,472,495元，及自94年2月 1日起至清償日
    止之法定遲延利息。
二、上訴人則抗辯稱：
(一)、上訴人係於72年 4月27日向系爭土地原承租人林黃春卿買
      受坐落系爭土地上之系爭房屋，上訴人除交付房屋買賣價
      金80萬元之外，另附註約定過去系爭土地上所欠之租金全
      部由上訴人負責繳清，但林黃春卿應負責協辦上訴人向被
      上訴人承租土地及建物保存登記，上訴人亦因此繳交自47
      年 2月至72年6月之歷次承租人所欠租金及罰款共443,485
      元後，與被上訴人簽訂台北市有基地租賃契約，另向台北
      市中山地政事務所辦妥系爭建築改良物所有權登記，取得
      所有權狀。
(二)、上訴人與被上訴人第 1次租約係自72年7月1日至74年6月3
      日，期滿後兩造續訂租約，最後 1份租約即81年地租字第
      1021號台北市市有基地租價契約（下稱系爭租約），租期
      自81年2月1日至84年 1月31日，其間歷經多次換約，被上
      訴人曾多次以「系爭土地係列入市府捷運行控中心大樓基
      地當整體規劃範圍」阻撓續租契約。上訴人最後 1次租約
      期滿前 1個月，上訴人又依系爭租約規定向被上訴人提出
      續租換約申請時，被上訴人卻一再以另有規劃推託，迄至
      92年10月 1日，被上訴人來函主張上訴人積欠83年1月至6
      月及84年 1月份之租金且無權占有系爭土地。經上訴人委
      請律師於93年1月9日函復表示已棄置系爭房屋並未使用系
      爭土地。被上訴人再於93年 1月19日來函催繳租金及使用
      補償金。上訴人於93年2月4日委由律師回函表示83年 1月
      至 6月之租金早已依約繳納，且系爭房屋已完全騰空搬遷
      予以棄置未使用系址。
(三)、依系爭租約第14條約定，被上訴人應與上訴人換訂租約，
      其以上訴人仍有欠租致未同意換約為由拒不換約，顯已違
      反其換約義務在先。況系爭房屋於日據時期早已興建於系
      爭土地上，被上訴人係於40年11月13日才登記取得系爭土
      地，由於系爭房屋係由他人使用，被上訴人才會同意訂立
      租約以取得租金，而上訴人亦係因輾轉取得系爭房屋所有
      權而與被上訴人訂立租約轉讓，其實租賃契約之是否訂立
      ，並不影響系爭房屋已存在於系爭土地之事實，被上訴人
      不能逕依民法第179條主張返還不當得利。
(四)、退步言，被上訴人已於83年12月16日以北財五字第 38875
      號函，行文同意上訴人自83年11月起以 6折優惠繳付租金
      ，即上訴人此後每月應繳之租金額均以原訂租金之 6折計
      算，則此後上訴人若未續訂租約繳租，充其量上訴人所獲
      得之利益，亦僅為以6折計算之租金數額，而民法第179條
      所謂不當得利，既係以上訴人應繳而未繳之獲利作為不當
      得利之數額，則被上訴人計算不當得利之數額亦無理由。
(五)、本件上訴人就系爭土地於84年 1月31日租約期滿前向被上
      訴人申請續約，被上訴人未予回覆，上訴人以為被上訴人
      不再給予續租，旋即遷出系爭建物。上訴人主觀上認為對
      於系爭土地之返還係以遷離即足，加以自84年1月31日至9
      2年10月被上訴人來函前，竟有8年餘間上訴人未曾收受任
      何通知說明上訴人無權占有系爭土地須給付補償金等情事
      ，其間被上訴人亦未曾要求上訴人拆屋返還系爭土地，上
      訴人當然認為已無任何占有系爭土地之情事。是本件縱認
      上訴人確有占有系爭土地，致被上訴人受有損害，則被上
      訴人就其損害，亦屬與有過失，依民法第217條第1項規定
      ，應減輕或免除上訴人之賠償金額。並聲明：
(一)、被上訴人之訴駁回。
(二)、如受不利判決，願供擔保請准免假執行。
三、原審判決上訴人應給付被上訴人1,472,495元，及自94年2月
    1日起至清償日止，按年息 5%計算之利息。上訴人聲明不服
    ，求為廢棄原判決，並判決駁回被上訴人在第一審之訴；被
    上訴人則求為駁回上訴。
四、兩造不爭執之事實：
(一)、系爭坐落台北市○○區○○段4小段444地號土地，為台北
      市所有，由被上訴人管理。系爭上訴人所有之門牌號碼台
      北市○○○路○段50巷17弄5號房屋則位於系爭土地上。
(二)、上訴人於72年 4月27日與系爭土地原承租人即訴外人林黃
      春卿訂約買受系爭房屋，並約定有關系爭房屋買賣前所欠
      被上訴人之租金全部由上訴人負責繳清，林黃春卿則負責
      協辦上訴人向被上訴人承租土地及辦理建物保存登記。上
      訴人因此向被上訴人繳交自47年2月至72年6月積欠之土地
      租金及罰款後，於72年7月1日與被上訴人簽訂「台北市市
      有基地租賃契約」，承租系爭土地91平方公尺，約定租期
      自72年7月1日起至74年 6月30日。租期屆滿後，兩造先後
      續訂租約至84年1月31日止。
(三)、被上訴人於92年10月1日函催上訴人繳納87年9月 1日至92
      年8月31日之使用補償金1,446,698元。上訴人收受後，委
      請律師於93年1月9日函復表示已棄置系爭房屋並未使用系
      爭土地。被上訴人再於93年 1月19日發函說明上訴人積欠
      83 年1月至6月及84年1月份之租金，並催討87年9月1日至
      92年12月31日之使用補償金。上訴人於93年2月4日委由律
      師回函表示83年1月至6月之租金早已依約繳納，且系爭房
      屋已完全騰空搬遷予以棄置並未使用系爭土地。
(四)、以上開事實，為兩造所不爭執，且有土地登記簿謄本、不
      動產買賣契約、台北市政府公有土地租金收入繳款單、台
      北市市有基地租賃契約、建築改良物所有權狀、台北市政
      府財政局92年10月1日北市財五字第09232351000號函、93
      年1月9日律師函、台北市政府財政局93年 1月19日北市財
      五字第09330200300號函、93年2月 4日律師函在卷可稽，
      且經原審履勘現場並囑託地政機關測量系爭違建無訛，此
      有勘驗測量筆錄、台北市古亭地政事務所94年 3月11日北
      市古地二字第 09430363100號函及增建物複丈成果圖附卷
      可憑，自堪信為真實。
五、兩造之爭點及論斷：
    被上訴人主張上訴人無權占用系爭土地而受有利益，使被上
    訴人受有損害，依民法第 179條之規定，上訴人應給付相當
    於租金之不當得利等語。為上訴人所否認，並以前揭情詞置
    辯。是本件兩造之爭點為：(一)上訴人是否無權占用系爭土
    地？(二)被上訴人請求上訴人給付之不當得利損害金，有無
    理由？如有，數額為何？茲論述如下：
(一)、上訴人是否無權占用系爭土地：
  １、上訴人於72年7月1日與被上訴人簽訂租約承租系爭土地91
      平方公尺，約定租期自72年7月1日起至74年 6月30日，租
      期屆滿後，兩造先後續訂租約至84年 1月31日止，其後兩
      造未再續訂租約迄今，已如上述，則被上訴人與上訴人間
      之租賃關係已於84年1月31日屆期消滅。而上訴人於84年1
      月31日後未再給付任何使用對價予被上訴人，為兩造所不
      爭執，參以被上訴人於系爭租期屆至後之85年10月間、92
      年10月1日、93年1月19日先後函催上訴人給付84年 2月起
      使用系爭土地之不當得利，亦難認被上訴人有同意上訴人
      續租或無償使用之情形。則被上訴人主張上訴人於租賃關
      係消滅後，未經被上訴人同意，仍繼續占用系爭土地，即
      屬無權占有等語，尚非無據。
  ２、依兩造前所簽訂之系爭租約第14條約定：「租期即將屆滿
      ，承租人如有意繼續租用，應於租期屆滿 1個月，自動向
      出租機關申請換訂租賃契約。逾期，出租機關視為無意續
      租，並收回基地另行處理，並不得主張繼續租約及其他異
      議」。觀之上開規定內容，並未明文約定承租人申請換訂
      租約時，出租人有必須同意之義務。上訴人抗辯：依系爭
      租約第14條約定，被上訴人有應與上訴人換訂租約之義務
      云云，已難遽採。況被上訴人主張：其於85年10月間曾去
      函告知上訴人請於85年11月20日繳清積欠83年1月至6月、
      84年 1月之租金及自84年2月至85年9月之不當得利後，檢
      送繳款單收據影本申辦承租事宜，業據提出該函為證。上
      訴人抗辯其有繳納83年4月至6月之租金，固據提出被上訴
      人不爭執真正之83年 7月13日台北市政府市有財產收入繳
      款單為據，堪以採信。此外，上訴人並未舉證證明其有繳
      納83年 1月至3月及84年1月之租金。而觀之上訴人所提出
      其於系爭租約租期屆滿前向被上訴人申請換訂租約之續租
      申請函，該申請函上載明須檢附最近已繳租金繳款單一份
      ，則上訴人既無法舉證證明其有繳納84年  1月份之租金，
      其以被上訴人無故拒不續約為由，主張有權占有系爭土地
      ，即屬無據。至被上訴人於系爭房屋興建後才登記取得系
      爭土地所有權，固為兩造所不爭執，惟僅據此尚不足認定
      系爭房屋有無償使用系爭土地之權源。上訴人以系爭房屋
      早已存在於系爭土地為由，辯稱被上訴人不能逕依民法第
      179條主張返還不當得利云云，亦屬無據。
  ３、上訴人雖辯稱上訴人向被上訴人申請續約，被上訴人未予
      回覆，上訴人即遷出系爭建物，並未對系爭土地繼續使用
      收益，顯有拋棄系爭建物之意思，故伊主觀上無占有之意
      思，客觀上亦無占有使用之行為，顯不構成無權占有云云
      。惟按不動產之拋棄，須有拋棄之意思表示，並經塗銷其
      物權登記後始生效力。本件上訴人於93年1月9日委託律師
      發函表示，其於未再續訂租約後即已棄置系爭房屋，固如
      上所述，惟系爭房屋並未拆除，現仍登記為上訴人所有，
      房屋稅之納稅義務人仍為上訴人，為兩造所不爭執，且有
      建築改良物所有權狀、台北市稅捐稽徵處中南分處函附卷
      可憑。則系爭房屋既經未塗銷所有權登記，即無所謂拋棄
      可言，而系爭建物既屬存在，即有繼續使用系爭土地作為
      基地而處於使用收益之狀態，況系爭房屋經原審現場履勘
      測量時，由上訴人引導進入，地上堆置磚磈，地板、牆壁
      部份砌有磁磚，足證現場仍在整修中，此有現場照片數幀
      可證；且上訴人亦稱：「堆磚磈是為了預防地震當維護使
      用」云云，足證堆磚磈、砌地磚、貼磁磚等均係上訴人所
      為。是上訴人辯稱伊以為被上訴人不再予續租，旋即遷出
      系爭建物，並未對系爭土地繼續使用收益，主觀上無占有
      之意思，客觀上亦無占有使用之行為云云，顯不足採。是
      以上訴人所有房屋仍屬無權占有系爭土地，而受有相當於
      租金之不當得利，被上訴人自得請求上訴人返還之。
  ４、又上訴人主張系爭房屋登記所有權面積為69.23㎡ ，有上
      訴人提出之建築改良物所有權狀附卷可稽，固堪採信。惟
      上訴人占有使用系爭土地之面積，應依實際占有現況認定
      之，非僅以系爭房屋登記面積為準。而系爭房屋如原判決
      附圖Ａ部分所示之建物主體占用系爭土地面積82.4㎡，如
      附圖Ｃ部分所示之屋外庭院空地占用系爭土地8.6㎡，1樓
      屋內及庭院均有堆放雜物及磚塊，業據原審履勘現場並囑
      託台北市中山地政事務所測量無訛，此有勘驗筆錄及複丈
      成果圖附卷可稽，核與兩造原訂租約之系爭土地租用面積
      91㎡相符。是被上訴人主張上訴人無權占有系爭土地之面
      積為91㎡，堪以採信。上訴人抗辯系爭房屋僅占用系爭土
      地69.23㎡云云，尚不足採。
(二)、被上訴人請求上訴人給付不當得利損害金有無理由？如有
      ，數額為何？
  １、按無法律上原因而受利益，致他人受損害者，應返還其利
      益，民法第 179條定有明文。而無權占有他人之建物，可
      能獲得相當於租金之利益亦為社會通常之觀念（最高法院
      61年台上字第1695號判例參照）。本件上訴人於租期屆至
      後，繼續無權占有系爭土地之行為，致被上訴人所受不能
      使用、收益系爭土地之損害間，顯有因果關係，故被上訴
      人依不當得利之法律關係，請求上訴人給付無權占有系爭
      土地所獲得相當於租金之利益，即屬有據。
  ２、被上訴人得請求之不當得利數額為何？
    (1)本件被上訴人前於83年10月22日曾函通知上訴人表示，為
      照顧承租戶之基本居住需求，若供自用住宅且面積在 100
      ㎡以內者，得檢附設籍於該地上房屋之戶籍資料及課稅證
      明文件申請租金給予 6折之優惠。嗣經上訴人檢具戶籍謄
      本及房屋稅單依規定申請後，被上訴人於83年12月16日函
      知上訴人同意自83年11月起（即上訴人戶籍遷入日期起）
      辦理租金6折優惠等情，為兩造所不爭執，且有上訴人提
      出之被上訴人函及上訴人申請書附卷可稽。由此可見，被
      上訴人係為照顧承租戶確設籍居住在地上房屋之基本居住
      需求，而同意給予租金優惠。就此兩造間在租賃關係存續
      中，因特定情況而達成之租金優惠協議，本不足據以逕為
      認定上訴人於租賃關係消滅後無權占有系爭土地之不當得
      利數額。況系爭房屋現僅上訴人母親黃施叔昭、其弟黃榮
      祥設籍該址，上訴人並未設籍該址，亦未居住於系爭房屋
      ，此為兩造所不爭執，且有戶籍謄本在卷足憑。則依上訴
      人居住及設籍現狀，核與兩造前述租金優惠約定要件亦有
      未符。是上訴人辯稱：退步言，被上訴人僅得以 6折計算
      之租金數額計算不當得利云云，尚不足採。
    (2)查上訴人占用系爭土地面積為91㎡，已如上述。又系爭土
      地位於台北市中山區○○○路，屬於城市地方，而系爭土
      地之申報地價，88年7月至89年6月間之申報地價為每平方
      公尺63,900元、公告現值為每平方公尺168,000元；89年7
      月至94年 1月間，每年之申報地價均為每平方公尺64,800
      元，至於每年之公告現值 ，則分別為每平方公尺166,000
      元、154,200元、147,000元、145,000元、145,000元及
      154,000元，此有土地登記簿謄本、公告現值及公告地價
      查詢表可憑。
    (3)本院審酌系爭房屋屋齡近60年，屋內隔間樑柱木頭大部分
      已腐蝕，其坐落位置為中山區繁華商業區，臨近公車站及
      捷運站，交通便利，鄰近有百貨公司、飯店、銀行、便利
      超商、學校、醫院之繁榮程度、上訴人現未居住或出租系
      爭房屋等一切情形，認以上訴人占用系爭土地之面積，依
      上開申報地價所計算之土地價額，按年息百分之 5計算不
      當得利之數額，應屬合理。準此，上訴人自89年 2月起至
      94年 1月止，每月應給付之不當得利金額詳如原判決附表
      所示，合計為1,472,495元 。從而，被上訴人依不當得利
      之法律關係，請求上訴人給付1,472,495元及自民國94年2
      月1日起至清償日止按年息百分之5計算之法定遲延利息，
      即無不合，應予准許。至於上訴人於本審中復辯稱：上訴
      人主觀上認為對於系爭土地之返還係以遷離即足，加以自
      84年1月31日至92年10月被上訴人來函前，竟有8年餘間上
      訴人未曾收受任何通知說明上訴人無權占有系爭土地須給
      付補償金等情事，其間被上訴人亦未曾要求上訴人拆除系
      爭房屋騰空返還系爭土地，上訴人當然認為已無任何占有
      系爭土地之情事，是本件縱認上訴人確有占有系爭土地，
      致被上訴人受有損害，則被上訴人就其損害，亦屬與有過
      失，依民法第217條第1項規定，應減輕或免除上訴人之賠
      償金額乙節，經查民法第217條第1項之規定，於不當得利
      之請求並無適用之明文，法律亦無準用之規定，是以上訴
      人辯稱應減輕或免除其賠償金額，尚無可採，併此說明。
六、綜上所述，被上訴人依不當得利之法律關係，請求上訴人給
    付1,472,495元及自民國94年 2月1日起至清償日止按年息百
    分之 5計算之利息，為有理由，應予准許。原審為被上訴人
    勝訴之判決，並依兩造之陳明，分別酌定相當金額宣告准、
    免假執行，於法並無違誤，上訴論旨指摘原判決不當，求予
    廢棄改判，為無理由，應駁回上訴。
七、因本件事證已明，兩造其餘主張陳述及所提之證據，核與判
    決結果無影響，均毋庸再予論述，附此敘明。
八、據上論結，本件上訴為無理由，依法判決如主文。
中    華    民    國    95    年    3     月    29    日
                  民事第十二庭審判長法  官  張宗權
                                    法  官  蕭艿菁
                                    法  官  陳永昌
正本係照原本作成。
不得上訴。
中    華    民    國    95    年    3     月    30    日
                                    書記官  劉美垣


司法院資訊處製作；財團法人民間司法改革基金會備份。
